臺灣宜蘭地方法院民事判決　　　　　　　 95年度訴字第206號
原　　　告　ｊ○○
訴訟代理人　黃豪志律師
被　　　告　ｙ○○
　　　　　　ｋ○○
　　　　　　甲戊○
　　　　　　ｚ○○
　　　　　　甲丙○
　　　　　　甲乙○
　　　　　　甲甲○
上　一　人
訴訟代理人　ｑ○○
被　　　告　ｂ○○
　　　　　　　　　　　3樓
　　　　　　Ｚ○○
　　　　　　　　　　　2樓
　　　　　　ａ○○
　　　　　　ｅ○○
　　　　　　甲○○
　　　　　　辛○○
　　　　　　Ｉ○○
　　　　　　Ｊ○○
　　　　　　Ｅ○○
　　　　　　Ｇ○○
　　　　　　　　　　　7號
　　　　　　Ｆ○○
　　　　　　Ｂ○○
　　　　　　Ｌ○○
　　　　　　ｇ○○
　　　　　　ｆ○○
　　　　　　Ｒ○○
　　　　　　Ｑ○○
　　　　　　　　　　　54號
　　　　　　Ｎ○○
　　　　　　癸○○
　　　　　　Ａ○○
上　一　人
訴訟代理人　卯○○
被　　　告　宙○○
　　　　　　黃○○
兼　上二人
共　　　同
訴訟代理人　玄○○
被　　　告　地○○
　　　　　　Ｘ○○
　　　　　　Ｙ○○
　　　　　　Ｗ○○
　　　　　　ｃ○○
　　　　　　ｈ　○
上　一　人
訴訟代理人　ｄ○○○
被　　　告　ｌ○○
　　　　　　　　　　　號
　　　　　　ｘ○○
　　　　　　ｕ○○
　　　　　　ｏ○○
　　　　　　ｔ○○　　原住宜蘭.
　　　　　　ｓ○○
　　　　　　ｒ○○
　　　　　　ｗ○○　　原住宜蘭.
　　　　　　ｍ○○
　　　　　　ｎ○○
　　　　　　ｐ○○
　　　　　　甲丁○
　　　　　　巳○○
　　　　　　酉○○
　　　　　　宇○○
　　　　　　Ｄ○○
　　　　　　Ｏ○○
　　　　　　辰○○
上　一　人
訴訟代理人　Ｔ○○
被　　　告　Ｈ○○
　　　　　　午○○
　　　　　　戊○○
　　　　　　丁○○
　　　　　　丙○○
　　　　　　申○○
　　　　　　　　　　　號
上　一　人
訴訟代理人　Ｖ○○
被　　　告　戌○○
　　　　　　　　　　　號
　　　　　　天○○
　　　　　　亥○○
　　　　　　　　　　　號
　　　　　　己○○
　　　　　　　　　　　號
　　　　　　壬○○
　　　　　　庚○○
上二人共同
訴訟代理人　甲己○
被　　　告　Ｓ○○
　　　　　　乙○○
　　　　　　Ｋ○○
　　　　　　未○○
　　　　　　ｉ○○
　　　　　　ｖ○○○
　　　　 　 Ｃ○○○
　　　　　　Ｐ○○
　　　　　　丑○○
　　　　　　寅○○
　　　　　　Ｕ○○○
　　　　　　Ｍ○○
兼　上五人
共　　　同
訴訟代理人　子○○
上列當事人間返還不當得利等事件，本院於96年 5月23日言詞辯
論終結，判決如下：
    主  文
原告之訴駁回及假執行之聲請均駁回。
訴訟費用新臺幣貳萬零參佰零伍元由原告負擔。
    事實及理由
一、本件被告ｋ○○、ｚ○○、甲甲○、ｂ○○、ｅ○○、甲○○、辛○○、Ｉ○○、Ｊ○○、Ｆ○○、Ｂ○○、ｇ○○、
    ｆ○○、Ｒ○○、Ｎ○○、癸○○、Ｘ○○、Ｙ○○、Ｗ○○、ｃ○○、甲庚○、ｘ○○、ｕ○○、ｏ○○、ｔ○○、
    ｓ○○、ｒ○○、ｗ○○、ｍ○○、ｎ○○、ｐ○○、甲丁○、巳○○、酉○○、宇○○、Ｄ○○、Ｏ○○、Ｈ○○、
    丁○○、丙○○、戌○○、天○○、亥○○、己○○、壬○○、庚○○、Ｓ○○、乙○○、Ｋ○○、未○○、ｉ○○、
    ｖ○○○、Ｃ○○○、丑○○、寅○○、Ｕ○○○、子○○
    未於最後言詞辯論期日到場，核無民事訴訟法第386 條各款
    所列情形，爰依原告之聲請，由其一造辯論而為判決。
二、原告起訴主張：被告等人均係神明會聖母祀之派下會員，前
    於民國84年10月1 日由訴外人林茂成等同屬該聖母祀之會員
    與原告簽立委任契約（以下簡稱系爭契約），委託原告處理
    聖母祀所有坐落宜蘭縣羅東鎮○○段1287地號土地（以下簡
    稱系爭土地）之相關登記事務，其中第3 條約定：林茂成等
    人為酬謝原告前列受委任之工作之勞苦及補償原告所支付之
    一切費用，林茂成等人應就本公業土地內分割出實際能建築
    用地20坪為原告完成本件委任工作之報酬金，並應於原告完
    成本公業管理人變更登記領出新土地所有權狀後，隨即將原
    告應得報酬金土地20坪所有權移轉登記給原告或指定人等語
    。原告嗣後已依約完成系爭土地公業管理人變更登記並已領
    出新土地所有權狀，惟林茂成等人並未履行其約定，原告乃
    對於林茂成等人起訴，經鈞院93年度訴字第386 號判決確定
    ，認定系爭契約尚有條件未成就之情形，惟原告確已完成聖
    母祀管理人變更登記一事，且內容涵蓋設置場地辦理派下員
    登記、請領一切資料及證明文件、做成派下員名冊系統表、
    召開派下員大會、向主管機關公告派下員、管理員、公業財
    產公告等法定程序，及向地政機關辦理登記及領出證明文件
    、清理土地上之地上權、並負擔上開手續所需費用等一切事
    項，而此屬於聖母祀全體派下員所得受之利益，故依系爭土
    地價值計算，被告每人因原告完成管理人變更登記而受之利
    益，應為新臺幣（下同）22,916元，爰依據不當得利之法律
    關係，請求被告連帶給付1,947,860 元等語。並聲明：（一
    ）被告應連帶給付原告1,947,860 元及自起訴狀繕本送達之
    翌日起至清償日止，按年息5%計算之利息；（二）願供擔保
    ，請准宣告假執行。
三、被告ｙ○○、甲戊○、甲丙○、甲乙○、甲甲○、Ｚ○○、
    ａ○○、Ｊ○○、Ｅ○○、Ｇ○○、Ｆ○○、Ｂ○○、Ｌ○○、ｆ○○、Ａ○○、宙○○、玄○○、黃○○、地○○、
    ｈ○、ｌ○○、ｏ○○、ｓ○○、ｒ○○、宇○○、辰○○
    、午○○、戊○○、丁○○、申○○、戌○○、天○○、壬○○、庚○○、ｉ○○、子○○、Ｐ○○、丑○○、寅○○
    、Ｕ○○○、Ｍ○○（上6 人係承受林振源之訴訟）則以：
    被告是否確實是聖母祀之派下員，應請原告證明，況被告多
    數未曾收到召開聖母祀會員大會之通知，根本對於開會之過
    程完全不知情，並未出具任何委託書，即便有去開會者，亦
    無達成協議選出代表而授權訴外人林茂成等12人委託原告辦
    理系爭土地之相關派下員登記事宜，該會議顯不合法，原告
    提出之會議紀錄上之被告簽名或印章，否認其真正，即便部
    分為真正，亦僅表示有到場而已，並無授權之意思，且被告
    並未因此而獲得任何利益，沒有不當得利的問題等語，資為
    抗辯。並聲明：（一）請求駁回原告之訴及其假執行之聲請
    ；（二）如受不利判決，願供擔保請准免為假執行。
四、被告ｚ○○雖並未到庭辯論，惟據其提出之答辯狀，則以：
    伊對於此事先前概不知情，未曾授權任何人參與所謂聖母祀
    之會員，亦無簽名蓋章同意，原告向訴外人林茂成等12人要
    不到錢，竟反向不知情之伊來請求，顯不合理，伊並無不當
    得利可言等語，資為抗辯，並聲明：請求駁回原告之訴。
五、被告ｋ○○、ｂ○○、ｅ○○、甲○○、辛○○、Ｉ○○、
    、ｇ○○、Ｒ○○、甲庚○、Ｎ○○、癸○○、Ｘ○○、Ｙ
    ○○、Ｗ○○、ｃ○○、ｘ○○、ｕ○○、ｔ○○、ｗ○○
    、ｍ○○、ｎ○○、ｐ○○、甲丁○、巳○○、酉○○、Ｄ
    ○○、Ｏ○○、Ｈ○○、丙○○、亥○○、己○○、Ｓ○○
    、乙○○、Ｋ○○、未○○、ｖ○○○、Ｃ○○○均未曾於
    言詞辯論期日到場，亦未提出書狀作何聲明或陳述。
六、得心證之理由：
（一）原告主張被告均為聖母祀會員之事實，此有宜蘭縣政府95
      年11月15日府民禮字第0950139141號函檢附之相關申請資
      料乙份為證，被告雖有部分否認其為聖母祀會員之陳述，
      然根據上述申請資料內之相關原始會員之繼承系統表及原
      告提出之戶籍謄本等資料，可知被告確為聖母祀原始會員
      之繼承人，是被告即便否認自己為聖母祀會員或表示不知
      情等語，亦不妨礙彼等為會員之事實，先予敘明。
（二）按無法律上之原因而受利益，致他人受損害者，應返還其
      利益。民法第179 條前段定有明文。查原告原係受訴外人
      林茂成等人委任而辦理系爭土地之相關公告及登記事宜，
      嗣因該委任契約條件尚未成就，而不生效力，經本院93年
      度訴字第386 號判決確定訴外人林茂成等人應依照原本約
      定之報酬標準計算而返還不當得利予原告，業經本院調閱
      上開卷宗審核屬實。原告參照前開案件之計算標準，轉向
      非屬上述不生效力之委任契約當事人即被告請求不當得利
      ，然查：原告之行為，雖使聖母祀之會員名單獲得釐清，
      然聖母祀之會員資格並非依據原告之行為所創設，彼等就
      系爭土地之共有權利義務，乃基於繼承關係之會員資格而
      產生，故原告主張因其行為使得系爭土地日後得為處分云
      云，要屬誤解。
（三）次查：原告雖主張當初辦理系爭土地之相關公告及登記事
      宜時，有經過聖母祀之會員出席所推選之代表而委託云云
      ，惟查：經本院提示宜蘭縣政府95年11月15日府民禮字第
      0950139141號函檢附之「推選書」予到庭辯論之被告，被
      告辯稱對於開會之過程完全不知情，並未出具任何委託書
      ，否認上開「推選書」上簽章之真正，即便有去開會者，
      亦無達成協議選出代表而授權訴外人林茂成等12人委託原
      告辦理系爭土地之相關派下員登記事宜，該會議顯不合法
      等語，依據舉證責任分配之原則，自應由原告對於上述「
      推選書」上簽章之真正負舉證之責，然原告未能提出其他
      證據以實其說，則被告辯稱並不知情及該會議並不合法等
      語，堪予採信。
（四）綜上所述，本件原告之行為，係基於其與訴外人林茂成等
      人之條件未成就之委任契約而為，並未經過被告之同意，
      違反被告之意願，構成「強迫得利」之情形，且原告未能
      證明前開「推選書」上之簽章為真正，卻據此辦理系爭土
      地之相關公告及登記事宜，其主張被告應返還所受之利益
      ，已屬可議。況原告請求被告應返還利益之標準，係以其
      與訴外人林茂成等人所約定之報酬即系爭土地20坪之價額
      而計算，然被告既非該委任契約之當事人，自不受該報酬
      約定之限制，不應參照上述價額而計算利益之多寡，此與
      本院93年度訴字第386 號確定判決基於該案當事人即原告
      與訴外人林茂成等人之約定，可作為該案計算返還利益之
      標準者，要屬不同情形。原告復未能說明及舉證證明，被
      告究竟在客觀上因為原告之行為而獲得何種具體之利益及
      該利益如何計算，僅憑本院93年度訴字第386 號確定判決
      作為請求計算之依據，自屬無理由。
七、綜上，原告依據不當得利之法律關係，請求被告連帶給付1,
    947,860 元及自起訴狀繕本送達之翌日起至清償日止，按年
    息5%計算之利息，為無理由，應予駁回。其假執行之聲請，
    因訴之駁回而失所附麗，應併予駁回。本件之訴訟費用，僅
    有裁判費20,305元，應由原告負擔。又本件事證已臻明確，
    兩造其餘主張及攻擊防禦方法，核與判決結果無影響，爰不
    一一論述，併此敘明。
八、訴訟費用負擔之依據：民事訴訟法第78條。
中　　華　　民　　國　　96　　年　　6 　　月　　6　　 日
                  臺灣宜蘭地方法院民事庭
                      法　官　林俊廷
正本與原本無異。
如不服本判決，須於判決送達後20日內提出上訴狀(須附繕本)。
中　　華　　民　　國　　96　　年　　6 　　月　　6 　　日
                      書記官　陳蒼仁
